臺灣桃園地方法院民事判決　九十二年度智字第一號
　　原　　　告　丙○○
　　訴訟代理人　繆璁律師
　　被　　　告　乖乖股份有限公司
　　法定代理人　乙○○
　　訴訟代理人　蘇文生律師
　　被　　　告　元億實業有限公司
　　　　　　　　　　　　設台北市○○區○○路一五五號九樓
　　法定代理人　甲○○　住同右.
　　訴訟代理人　蘇文生律師
右當事人間請求損害賠償事件，本院於中華民國九十三年二月十日言詞辯論終結，判
決如左：
    主      文
原告之訴及假執行之聲請均駁回。
訴訟費用由原告負擔。
    事      實
甲、原告方面：
一、聲明：
（一）被告等人應連帶給付原告新台幣（下同）貳佰萬元，及自起訴狀繕本送達翌日
      起至清償日止，按年息百分之五計算之利息。
（二）原告願供擔保，請准宣告假執行。
二、陳述：
（一）「鑰匙圈之結構改良」專利權（下稱系爭專利權）為原告所有，並經經濟部智
      慧財產局核發「鑰匙圈之結構改良」之新型第一四九七八三號專利證書予原告
      ，其專利範圍：１、一種鑰匙圈之結構改良，其係由一上殼、一下殼及一造形
      圖案所組成，其特徵在於：該上殼與下殼係藉由上、下模具上所設之風孔，將
      風由上下往外吸出，使上、下殼因風孔之吸附，而下陷固定於上、下模具上之
      凹槽中，而該上、下殼內部即會充滿空氣不會流失，而呈一膨脹體，另該凹槽
      上方設有一角座，該角座上則設有一圓孔，俾供鎖圈穿設。該造形圖案，可依
      設計分為單面或雙面不同之造形，其係當上、下殼壓合定型前，事先放入所需
      之造形圖案，使之呈現立體感，俾當結合後而成一鑰匙圈。依申請專利範圍第
      一項所述之一種鑰匙圈之結構改良，其可進一步在殼體內設置不同之動物昆蟲
      等造形圖案與裝入一半之液體，該動物昆蟲造形圖案係當上、下殼壓合定型時
      ，即同時被壓合定型在殼體內，另該動物昆蟲之夾子因設有插銷而可活動，或
      當不同之動物昆蟲造形圖案裝上同極之磁鐵時，即因同極相斥而可張合，俾可
      達到活潑生動之功效者。依申請專利範圍第一項所述之一種鑰匙圈之結構改良
      ，其係可更進一步先設一內有空氣及造形圖案之殼體，再於其周緣壓合另一內
      裝有液體及造形圖案之殼體，而該二殼體間之造形圖案亦裝有同極之磁鐵，藉
      著可游動之魚造形游至不可動之螃蟹造形旁，即可使螃蟹之夾子活動，另該魚
      造形則亦因同極相斥而可互相排斥而前進，不會擠在一起，俾可達到生動立體
      之感。
（二）詎被告乖乖股份有限公司（下稱乖乖公司）未經原告授權，竟購買侵害上開專
      利權之鑰匙圈，並隨其所生產之食品一併附隨在全國各地販賣，原告為求慎重
      ，特委請國立台灣科技大學電機工程系蕭弘清教授鑑定，經鑑定結果，被告乖
      乖公司確有侵害告訴人之專利權，對此原告曾於民國九十二年四月三日委請律
      師代為發函促其出面解決，被告乖乖公司函覆指稱系爭侵害原告專利權之產品
      ，係購自被告元億實業有限公司（下稱元億公司），足證被告二人確係共同侵
      害原告之專利權。
（三）本件系爭專利權，屬製造方法之專利，依專利法第八十七條第一項規定，製造
      方法專利所製成之物品在該製造方法申請專利前為國內外未見者，他人製造相
      同之物品，推定為以該專利方法所製造。另按專利法第八十五條第二項規定，
      侵害專利權，得依侵害人因侵害行為所得利益，計算損害額，如侵害人不能就
      其侵害成本或必要費用舉證時，以銷售該物品全部收入為所得利益。今被告乖
      乖公司銷售系爭物品之售價為二十元，又依被告乖乖公司銷售之規模當已銷售
      十萬個以上，於被告舉證前原告暫以二百萬元做為請求損害賠償之金額。
（四）依被告九十二年八月二十二日答辯狀證物三所提出模具學一書第三十九頁，明
      示既存技術僅有單面向之真空成型法及單面向之壓空成型法，與原告聲請專利
      之「．．．上、下模具上所設之風孔，將風由上下往外吸出，使上、下殼因風
      孔之吸附，而下陷固定於上、下模具上之凹槽中，而該上、下殼內部即會充滿
      空氣不會流失，而呈一膨脹體．．．」並不相同。而本案業經鈞院指定財團法
      人台灣經濟發展研究院於九十二年十月十四日前往被告元億公司工廠鑑定，經
      原告訴訟代理人到現場觀看其操作過程發現，被告元億公司所使用之模具為「
      上、下模具上設有之風孔」，且該「上、下模具亦均設有集中於兩孔之吸風孔
      」，更且該「上、下模具所設集中於兩孔之吸風孔外緣有明顯之吸風管栓繫痕
      跡」，難怪被告聲請鑑定者僅為是否得以其答辯狀所述製程得否製作，而非鑑
      定其模具。
（五）被告元億公司庭呈系爭半成品雙層塑膠片乙紙（正反面各印有圖片二十四枚）
      ，顯非真正，蓋如渠所稱先將四邊封口，再以灌氣使其膨脹，然因物理慣性其
      中間膨脹程度，必然較四邊為大，是以，在上下片壓成階段，必然無法使上下
      片各二十四枚圖片，接合一致，且各個製成品，其膨脹程度亦會不一致。是以
      ，被告所庭呈上開半成品雙層塑膠片乙紙（正反面各印有圖片二十四枚），顯
      係先以侵害原告專利之製程，先行製作完成後，再將該雙層塑膠片之四邊封口
      所成。
（六）原告於被告元億公司所查得之半成品證物，即半成品雙層塑膠片半紙（正反面
      各印有圖片四枚，及三個空洞），其明顯並無四邊封口之情形，為此請求將該
      證物再送請財團法人台灣經濟發展研究院鑑定。請求鑑定內容：「依系爭專利
      權範圍即依其製程，產品製造成型後，產品會呈現前後面唯凸之立體效果」，
      此產品乃原告申請專利特別強調之重點。依現行高週玻做法，只有三種做法和
      原告產品類同，又不侵權，但都很粗糙費工，其分別為：１、使用吹氣如泳圈
      ，必須有個風嘴，使用前再打氣，不方便，風嘴凸起，不美觀。２、二張皮料
      壓合留一開口，入氣再接合，完成後邊邊會留不平均痕跡，不美觀。３、真空
      先熱吸皮料，噴水定型再經過高週波壓合，但皮料不會光澤，而皮料也會變薄
      ，此做法不是被告提出模具學一書三十九頁的真空成型做法，和高週波做法全
      無關聯。以上方法一不方便二不美觀三不符合生產效率，但原告所有系爭專利
      權之做法，一次成型，空氣不流失，四週平均，快又美觀，而被告所生產之產
      品，完全和原告專利相同。
（七）依財團法人台灣經濟發展研究院工業檢測鑑定研究報告書第十頁之照片所示，
      被告元億公司之模具採用侵害系爭專利權之集中吸風方式，此觀該照片模具上
      之集中吸風孔之栓痕即明，雖被告元億公司臨訟辯稱渠之製造方式係採一般之
      排風方式，並於鑑定時亦改採該製程，然則，渠何以大費周章的在模具上加裝
      一層集中導風模具（增加成本），顯見渠侵權事時即明，故系爭鑑定報告與事
      實不符。
（八）綜上所述，爰依專利法規定損害賠償之法律關係，訴請判決如聲明所示。
三、證據：提出專利證書、發票、專利鑑定報告各乙份、存證信函二份（均為影本）
    。
乙、被告方面：
一、聲明：如主文所示。
二、陳述：
（一）原告所有系爭專利之特徵係：於殼體內放入或設置有磁鐵之造型圖案，使該造
      形圖案於殼內呈現立體或因液體、磁鐵排斥而活動之活潑形式，而非傳統僅在
      外觀上作形狀變化之鑰匙圈。而被告元億公司所製造之塑膠鑰匙圈，係以傳統
      製造充氣飾物之方法所製成，即於兩透明之0.2mm厚之平面塑膠薄片上分別印
      刷造型圖案之正反面後，將已印刷妥圖案之兩面塑膠薄片對準置於機台內，藉
      由預留之吹氣孔吹氣，使殼體充氣膨脹，而製成立體之鑰匙圈，與上揭造形圖
      案置於殼體中之原告鑰匙圈，在結構特徵上顯有不同，自無侵害系爭專利權可
      言。
（二）依鈞院囑託財團法人台灣經濟發展研究院所為鑑定，結論明揭：「無論依現場
      勘驗結果或學理分析，系爭鑰匙圈之製造方法可依被告九十二年八月二十二日
      民事答辯狀中答辯理由第三（五）所述之方法製造完成」、「充氣法（被告之
      方法）及抽真空法（專利方法）兩者皆可製作出所要求的成品．．．」，故系
      爭鑰匙圈確實可以被告元億公司所使用之充氣法製成，則原告稱被告元億公司
      係以抽真空法製成，侵害系爭專利，顯屬無據。
（三）上開鑑定報告基於「全要件原則」及「均等論原則」進行鑑定分析，得到證物
      對應系爭專利權構成不適用之結果，雙造構成不相同。並依據現行專利侵害基
      準所列示之侵害鑑定流程而無須進行禁反言原則之鑑定，且此結論並不因雙造
      於上下殼體結合後所形成膨脹體之技術手段是否相同與否而有所變更等理由，
      而認定：「由委託單位提供之『鑰匙圈成品』產品二十一只與半成品雙層塑膠
      片（正反面各印有圖片二十四枚），其對應之構成要件與中華民國新型第一四
      九七八三號『鑰匙圈之結構改良』專利權之申請專利範圍實質不相同，故應不
      構成對該專利權之侵害。」。故被告顯未侵害原告系爭「鑰匙圈之結構改良」
      專利權甚明。
（四）依現行專利法第九十七條規定：「稱新型者，謂對於物品之形狀、構造或裝置
      之創作或改良。」。換言之，新型專利係以佔據一定空間之物品實體為前提，
      對其形狀、構造或裝置之具體創作或改良，其標的既限於物品之形狀、構造或
      裝置，故凡有關物品之製造方法（例如利用垃圾製造肥料之方法）、處理方法
      、物品特定用途之方法，以及不占一定空間，缺乏固定形狀之物質，不能取得
      新型專利，此有楊崇森所著「專利法理論與應用」一書之見解可資參照。黃文
      儀所著「專利法逐條解說」一書亦認：新型專利之保護對象僅限於「物品的形
      狀、構造與裝置」，因此凡是物質如化學品、醫藥品、飲食品與嗜好品，以及
      製造方法、工作方法、使用方法等之發明，均不能申請專利。又徐宏昇所著「
      高科技專利法」一書同認在新型專利，可以申請專利的標的，只限於物品（有
      體物）的形狀、構造或裝置，「方法」、「物質」等，則不得申請新型專利。
      準此，新型專利並不保護製造方法，原告之系爭專利顯非屬製造方法之專利。
      而原告申請專利範圍充其量僅能認係原告描述該膨脹殼體之成形過程，而非鑰
      匙圈之製造方法。蓋原告申請之新型專利，係一種鑰匙圈之結構改良，而非鑰
      匙圈或殼體之製造方法。退萬步言，縱認上揭申請專利範圍之描述涉及製造方
      法，但揆諸上揭專利法第九十七條新型專利之定義及上揭論述，仍不受保護，
      原告自不得就此部分主張任何專利權。又專利法第八十七條第一項規定（按為
      現行專利法第九十一條第一項規定）已於九十二年二月六日修正公布，但尚未
      施行；而現行專利法第九十一條第一項係規定於第二章發明專利，依同法第一
      百零五條之規定，於第三章新型專利並不準用。況被告元億公司所製造再售予
      被告乖乖公司之鑰匙圈，如前所述，與原告之鑰匙圈，並非相同之物品，自無
      從推認被告等鑰匙圈係用原告所稱殼體成形之方法所製造。另該殼體成形之方
      法，係所謂熱塑性塑膠成形法中之真空成形者，即將熱塑性塑膠薄板加熱軟化
      後，再把薄板夾於模型上，由小孔抽成真空使薄板密著於模型上，薄板冷卻後
      以壓縮空氣將製品推離模子，乃習用技術，已見於有關塑膠模之模具學之教科
      書中，原告系爭新型專利顯不具新穎性，不符專利取得要件。實際上，被告元
      億公司之鑰匙圈，係以1.先於兩透明之平面塑膠薄片上分別印刷造形圖案之正
      反面；2.將已印刷妥圖案之兩面塑膠薄片對準，置於機台內；3.將兩塑膠薄片
      四周封住，留一小吹氣孔，再取出該四周已封住之塑膠薄片；4.將該塑膠薄片
      置於機台模具中，由吹氣孔灌氣，使其成膨脹體；5.將已灌氣之塑膠薄片壓製
      成形；6.最後將成品取出，即為一塑膠片上有不同造型之立體鑰匙圈，再將各
      個鑰匙圈往上或往下推擠，即可脫離該塑膠片而成為單一之鑰匙圈等方法製造
      。易言之，被告藉由塑膠薄片上預留之吹氣孔充氣之成型方法，與原告藉由上
      、下模具上所設風孔吸氣之製造方法顯有不同，自無侵害原告專利可言。退萬
      步言，縱認被告係使用原告所主張之「抽真空」方式製造系爭鑰匙圈（被告否
      認），前揭鑑定報告亦認：被告所製造者因缺少原告專利主張之一必要技術構
      成要件（造型圖案），無法達成專利所主張之整體技術的完整性，與原告專利
      實質不相同。
（五）原告固提出原證二蕭泓清教授之鑑定報告，主張被告等有侵害原告之專利，然
      查該鑑定報告係於九十一年八月九日作成，早於原告九十二年四月二十一日購
      得被告乖乖公司內附贈有系爭鑰匙圈之產品之時間，是該鑑定報告之鑑定標的
      ，是否係被告元億公司所製造者，已非無疑。再撰寫上揭鑑定報告之鑑定人蕭
      泓清為國立台灣科技大學電機工程系教授，然本件系爭鑰匙圈係塑膠製品，與
      電機工程無涉，非屬其專業範圍，故該鑑定人難謂適格。又國立台灣科技大學
      雖為司法院與行政院所指定專利侵害鑑定專業機構，但上揭鑑定報告係該教授
      個人受原告自費委託所作，難期公正；且非該機構所為，此由該鑑定報告末僅
      有該教授之簽名，而無該機構之印信可證。準此，應認該份鑑定報告不具專業
      性及公信力。且依前經濟部中央標準局（現改制為智慧財產局）所制定「專利
      侵害鑑定基準」，鑑定侵害判斷之流程，依序為：明確申請專利範圍之內容、
      解析申請專利範圍之構成、解析待鑑定樣品之構成及適用全要件、均等論及禁
      反言原則。然蕭泓清之鑑定報告，其鑑定依據乃「實物鑑定學術理論」，而非
      一般專利侵害鑑定專業機構於鑑定報告所引用及實務上所採認之上揭「專利侵
      害鑑定基準」；其鑑定說明僅將乙案（即被告乖乖公司之鑰匙圈）及訴外人之
      丙案、丁案與甲案（即系爭專利）作比較後，逕稱甲案與乙、丙、丁案於主要
      技術運用手段之組成構件及達成之效果係完全等效相同，根本未逐一適用全要
      件、均等論及禁反言原則，不足採信。再上開鑑定報告之內容，扣除描述原告
      系爭新型專利之範圍及待鑑定之乙、丙及丁案鑰匙圈產品之結構外，實質鑑定
      內容僅寥寥可數。更重要者，其有下列錯誤：(1)原告之專利特徵並非上殼下殼
      結合成之殼體，而係壓合上殼下殼定型前將造形圖案置入有空氣或液體之殼體
      ，使該造形圖案得以活動，與被告等鑰匙圈僅係於將圖案印製於透明之塑膠皮
      料上，封住上下片皮料，再以灌氣方法使之膨脹成殼體，圖案係直接印製在上
      下殼體上之方式顯有不同。詎料該鑑定報告卻以被告之鑰匙圈（即乙案）係由
      一上殼與一下殼壓合形成一內具容置空間之膨脹體，更於上殼與下殼外緣面形
      成造形圖案，逕認被告等鑰匙圈於主要技術手段之組成構件及達成效果完全等
      效相同，根本未理解原告之主要專利特徵，徒以被告等鑰匙圈有膨脹之殼體及
      殼體上有造形圖案之構件，率認等效，顯有謬誤。(2)凡鑰匙圈於本體上除直接
      以卡鎨供鎖圈勾扣者外，大多設有圓孔供鎖圈穿設。故原告申請專利範圍中縱
      有述及在上下殼凹槽上方設有一角座，該角座上設有一圓孔，俾供鎖圈穿設，
      然此為習用技術，並非其專利特徵，否則所有設有圓孔之鑰匙圈豈不都侵害原
      告之專利？是該鑑定報告認被告乖乖公司之鑰匙圈（乙案）係於上殼與下殼之
      結合緣面上方形成一凸面，凸面上方形成圓孔，供鎖圈穿設，與原告鑰匙圈凹
      槽上方之角座所設供鎖圈穿設之圓孔，完全等效相同，據以認定被告等鑰匙圈
      與原告專利案之申請範圍相同，亦有誤認。
（六）原告稱被告乖乖公司將鑰匙圈隨所生產之食品一併附隨販賣，侵害其專利權云
      云。然專利法之實施行為中，所謂販賣即銷售之意，係指有償移轉專利品之所
      有權行為，不包括無償贈與之行為。被告乖乖公司向被告元億公司所購得之鑰
      匙圈，係置於其所銷售之乖乖食品包裝袋中作為贈品，此乃眾所周知之事實，
      被告乖乖公司銷售每袋乖乖之單價中並不包括該鑰匙圈部分之金額，此由其放
      於乖乖包裝袋中之增品每季不同，有時並無贈品，而售價仍相同，即可證明。
      故該作為贈品之鑰匙圈縱與原告之系爭專利技術近似（被告否認），亦無由構
      成侵害。
（七）被告元億公司所售予共同被告乖乖公司之系爭鑰匙圈（但被告乖乖公司購入，
      係讓消費者作為手機吊飾用而非原告所稱鑰匙圈），僅有二十九萬個，每個單
      價為零點五九零四七六元，未含營業稅之總金額為十七萬一千二百三十八元，
      此有被告元億公司所開立之統一發票足稽，故被告元億公司銷售鑰匙圈之全部
      收入含稅後亦僅為十七萬九千八百元。準此，原告稱被告乖乖公司銷售十萬個
      以上系爭物品，每個售價為二十元，以二百萬元作為損害賠償金額之金額，顯
      屬無據。至於被告元億公司銷售之成本或必要費用，因涉及眾多下游廠商，相
      關之材料及加工等費用難以計算，惟被告元億公司營業之純益率為百分之七，
      此有其九十一年度營利事業所得稅結算申報書足稽，則依上開發票金額所計算
      被告元億公司銷售系爭鑰匙圈所得利益僅有一萬二千五百八十六元（計算式：
      179,800×0.07=12,586）。故本件縱認被告有侵害原告系爭專利權（被告否認
      ），原告得依專利法第八十九條規定請求損害賠償之金額，僅有一萬二千五百
      八十六元。
（八）被告元億公司生產系爭手機吊飾（即原告所稱鑰匙圈）所使用模具雖設有風孔
      ，然該風孔係作為排氣之用，至於原告所稱風孔外緣有栓繫痕跡，或係因被告
      元億公司之加工廠在試用模具時所留下，原告稱該痕跡係吸風管栓繫所致，未
      舉證證明，不足採信。
（九）原告雖請求追加鑑定：「依起訴狀原證一專利權範圍即依其製程，產品製造成
      形後，產品會呈現前後面為凸之立體效果」。然一則原告系爭專利權範圍是否
      包括其所稱於模具設置風孔吸氣之製程，已存疑問；二則原告依其專利權實施
      製造出之成品有無立體效果，實與本件被告等有無侵害原告系爭專利之爭點無
      關，且在作專利侵害鑑定時，如專利標的為物品時，係就專利申請範圍所述之
      形狀、構造或裝置與所送鑑定物品做比較，專利權人所製造出專利物品不在比
      較範圍內，是依原告專利實施之結果如何實與被告有無侵害專利無涉。況實施
      原告專利所製造產品是否會出現前後面為凸之立體效果，涉及原告之製造技術
      ，亦不適宜鑑定。
三、證據：提出專利侵害鑑定基準第七十三頁、楊崇森著「專利法理論與應用」，九
    十二年七月初版，第三六九至第三七０頁、陳昭福、翁寬仁編著「模具學（二）
    」第三九至第四０頁各乙份（均為影本）、被告鑰匙圈製造流程示意照片正本九
    張、被告元億公司九十二年三月三十一日發票、黃文儀著「專利法逐條解說」第
    一百二十一頁、徐宏昇著「高科技專利法」第一四０至第一四一頁、專利侵害鑑
    定基準第六九至第七０頁、被告元億公司九十一年度營利事業所得稅結算申報書
    各乙份（均為影本）。並聲請就附送之鑰匙圈成品及半成品，鑑定該鑰匙圈有無
    侵害系爭專利權。
丙、本院依職權囑託財團法人台灣經濟發展研究院就(1)如附件之鑰匙圈成品及半成品
    有無侵害系爭專利權(2)上開附件之製造方法得否依被告所述之方法製造完成等事
    項為鑑定。
    理      由
一、原告起訴主張，系爭專利權為原告所有，並經經濟部智慧財產局核發「鑰匙圈之
    結構改良」之新型第一四九七八三號專利證書予原告，其申請專利範圍：１、一
    種鑰匙圈之結構改良，其係由一上殼、一下殼及一造形圖案所組成，其特徵在於
    ：該上殼與下殼係藉由上、下模具上所設之風孔，將風由上下往外吸出，使上、
    下殼因風孔之吸附，而下陷固定於上、下模具上之凹槽中，而該上、下殼內部即
    會充滿空氣不會流失，而呈一膨脹體，另該凹槽上方設有一角座，該角座上則設
    有一圓孔，俾供鎖圈穿設。該造形圖案，可依設計分為單面或雙面不同之造形，
    其係當上、下殼壓合定型前，事先放入所需之造形圖案，使之呈現立體感，俾當
    結合後而成一鑰匙圈。２、依申請專利範圍第一項所述之一種鑰匙圈之結構改良
    ，其可進一步在殼體內設置不同之動物昆蟲等造形圖案與裝入一半之液體，該動
    物昆蟲造形圖案係當上、下殼壓合定型時，即同時被壓合定型在殼體內，另該動
    物昆蟲之夾子因設有插銷而可活動，或當不同之動物昆蟲造形圖案裝上同極之磁
    鐵時，即因同極相斥而可張合，俾可達到活潑生動之功效者。３、依申請專利範
    圍第一項所述之一種鑰匙圈之結構改良，其係可更進一步先設一內有空氣及造形
    圖案之殼體，再於其周緣壓合另一內裝有液體及造形圖案之殼體，而該二殼體間
    之造形圖案亦裝有同極之磁鐵，藉著可游動之魚造形游至不可動之螃蟹造形旁，
    即可使螃蟹之夾子活動，另該魚造形則亦因同極相斥而可互相排斥而前進，不會
    擠在一起，俾可達到生動立體之感。詎被告乖乖公司未經原告授權，竟製造侵害
    上開專利權之鑰匙圈，並隨其所生產之食品一併附隨在全國各地販賣。又本件系
    爭專利權，屬製造方法之專利，依專利法第八十七條第一項規定，製造方法專利
    所製成之物品在該製造方法申請專利前為國內外未見者，他人製造相同之物品，
    推定為以該專利方法所製造。另按專利法第八十五條第二項規定，侵害專利權，
    得依侵害人因侵害行為所得利益，計算損害額，如侵害人不能就其侵害成本或必
    要費用舉證時，以銷售該物品全部收入為所得利益。今被告乖乖公司銷售系爭物
    品之售價為二十元，又依被告乖乖公司銷售之規模當已銷售十萬個以上，於被告
    舉證前原告暫以二百萬元做為請求損害賠償之金額，爰依專利法損害賠償之規定
    ，訴請判決如聲明所示等語。對被告之抗辯則陳述略以：依被告九十二年八月二
    十二日答辯狀證物三所提出模具學一書第三十九頁，明示既存技術僅有單面向之
    真空成型法及單面向之壓空成型法，與原告聲請專利之「．．．上、下模具上所
    設之風孔，將風由上下往外吸出，使上、下殼因風孔之吸附，而下陷固定於上、
    下模具上之凹槽中，而該上、下殼內部即會充滿空氣不會流失，而呈一膨脹體，
    ．．．」並不相同。而被告元億公司所使用之模具為「上、下模具上設有之風孔
    」，且該「上、下模具亦均設有集中於兩孔之吸風孔」，更且該「上、下模具所
    設集中於兩孔之吸風孔外緣有明顯之吸風管栓繫痕跡」，可知被告元億公司之製
    程業已侵害系爭專利等語。
    被告則以：原告所有系爭專利之特徵係：於殼體內放入或設置有磁鐵之造型圖案
    ，使該造形圖案於殼內呈現立體或因液體、磁鐵排斥而活動之活潑形式，而非傳
    統僅在外觀上作形狀變化之鑰匙圈。而被告元億公司所製造之塑膠鑰匙圈，係以
    傳統製造充氣飾物之方法所製成，即於兩透明之0.2mm厚之平面塑膠薄片上分別
    印刷造型圖案之正反面後，將已印刷妥圖案之兩面塑膠薄片對準置於機台內，藉
    由預留之吹氣孔吹氣，使殼體充氣膨脹，而製成立體之鑰匙圈，與上揭造形圖案
    置於殼體中之原告鑰匙圈，在結構特徵上顯有不同，自無侵害系爭專利權可言。
    再依財團法人台灣經濟發展研究院所為鑑定結果，被告元億公司所製造之鑰匙圈
    確實可以充氣法製成，則原告稱被告元億公司係以抽真空法製成，侵害系爭專利
    ，顯屬無據。上開鑑定報告亦認定由被告提供之鑰匙圈成品產品二十一只與半成
    品雙層塑膠片（正反面各印有圖片二十四枚），不構成對系爭專利權之侵害。又
    依現行專利法第九十七條規定可知新型專利係以佔據一定空間之物品實體為前提
    ，對其形狀、構造或裝置之具體創作或改良，其標的既限於物品之形狀、構造或
    裝置，故凡有關物品之製造方法（例如利用垃圾製造肥料之方法）、處理方法、
    物品特定用途之方法，以及不占一定空間，缺乏固定形狀之物質，不能取得新型
    專利。準此，新型專利並不保護製造方法，原告之系爭專利顯非屬製造方法之專
    利，其申請專利範圍充其量僅能認係原告描述該膨脹殼體之成形過程，而非鑰匙
    圈之製造方法。退萬步言，縱認上揭申請專利範圍之描述涉及製造方法，但揆諸
    上揭專利法第九十七條新型專利之定義及上揭論述，仍不受保護，原告自不得就
    此部分主張任何專利權。且專利法第八十七條第一項之規定，依同法第一百零五
    條之規定，於新型專利並不準用。況被告元億公司所製造再售予被告乖乖公司之
    鑰匙圈，如前所述，與原告之鑰匙圈，並非相同之物品，自無從推認被告等鑰匙
    圈係用原告所稱殼體成形之方法所製造。實際上，被告元億公司之鑰匙圈，係以
    1.先於兩透明之平面塑膠薄片上分別印刷造形圖案之正反面；2.將已印刷妥圖案
    之兩面塑膠薄片對準，置於機台內；3.將兩塑膠薄片四周封住，留一小吹氣孔，
    再取出該四周已封住之塑膠薄片；4.將該塑膠薄片置於機台模具中，由吹氣孔灌
    氣，使其成膨脹體；5.將已灌氣之塑膠薄片壓製成形；6.最後將成品取出，即為
    一塑膠片上有不同造型之立體鑰匙圈，再將各個鑰匙圈往上或往下推擠，即可脫
    離該塑膠片而成為單一之鑰匙圈等方法製造。易言之，被告藉由塑膠薄片上預留
    之吹氣孔充氣之成型方法，與原告藉由上、下模具上所設風孔吸氣之製造方法顯
    有不同，自無侵害原告專利可言。退萬步言，縱認被告係使用原告所主張之「抽
    真空」方式製造系爭鑰匙圈（被告否認），前揭鑑定報告亦認：被告所製造者因
    缺少原告專利主張之一必要技術構成要件（造型圖案），無法達成專利所主張之
    整體技術的完整性，與原告專利實質不相同。末以被告元億公司所售予共同被告
    乖乖公司之系爭鑰匙圈，僅有二十九萬個，而被告元億公司銷售鑰匙圈之全部收
    入含稅後亦僅為十七萬九千八百元，以被告元億公司營業之純益率百分之七計算
    ，銷售系爭鑰匙圈所得利益僅有一萬二千五百八十六元（計算式：
    179,800×0.07=12,586）。故本件縱認被告有侵害原告系爭專利權（被告否認）
    ，原告得依專利法第八十九條規定請求損害賠償之金額，僅有一萬二千五百八十
    六元等語，資為抗辯。
二、原告所主張系爭專利權為其所有，並經經濟部智慧財產局核發「鑰匙圈之結構改
    良」之新型第一四九七八三號專利證書予原告及系爭專利權前揭申請專利之範圍
    等事實，業據提出專利證書乙份為證，並為被告所不爭執，堪信為真實。又原告
    進而主張被告元億公司未經原告授權，竟製造製造侵害系爭專利權之鑰匙圈，被
    告乖乖公司亦未經原告授權，向被告元億公司購買生產之鑰匙圈後，隨其所生產
    之食品一併附隨在全國各地販賣之事實，並提出發票乙紙、專利鑑定報告乙份為
    證，被告雖不否認被告元億公司有製造並販賣鑰匙圈予被告乖乖公司，並由被告
    乖乖公司將之附隨於其在市面上販售之食品作為贈品之事實，惟否認有何侵害系
    爭專利權之情事，並以前揭情詞置辯。經查，依上開系爭專利權證書所載，系爭
    專利權之申請專利範圍，其全部主要件概可分為：Ａ、一種鑰匙圈之結構改良。
    Ｂ、其係由一上殼、一下殼及一造形圖案所組成。Ｃ、其特徵在於：該上殼與下
    殼係藉由上、下模具上所設之風孔，將風由上下往外吸出，使上、下殼因風孔之
    吸附，而下陷固定於上、下模具上之凹槽中，而該上、下殼內部即會充滿空氣不
    會流失，而呈一膨脹體。Ｄ、另該凹槽上方設有一角座，該角座上則設有一圓孔
    ，俾供鎖圈穿設。Ｅ、該造形圖案，可依設計分為單面或雙面不同之造形，其係
    當上、下殼壓合定型前，事先放入所需之造形圖案，使之呈現立體感，俾當結合
    後而成一鑰匙圈。Ｆ、依申請專利範圍第一項所述之一種鑰匙圈之結構改良，其
    可進一步在殼體內設置不同之動物昆蟲等造形圖案與裝入一半之液體，該動物昆
    蟲造形圖案係當上、下殼壓合定型時，即同時被壓合定型在殼體內，另該動物昆
    蟲之夾子因設有插銷而可活動，或當不同之動物昆蟲造形圖案裝上同極之磁鐵時
    ，即因同極相斥而可張合，俾可達到活潑生動之功效者。Ｇ、依申請專利範圍第
    一項所述之一種鑰匙圈之結構改良，其係可更進一步先設一內有空氣及造形圖案
    之殼體，再於其周緣壓合另一內裝有液體及造形圖案之殼體，而該二殼體間之造
    形圖案亦裝有同極之磁鐵，藉著可游動之魚造形游至不可動之螃蟹造形旁，即可
    使螃蟹之夾子活動，另該魚造形則亦因同極相斥而可互相排斥而前進，不會擠在
    一起，俾可達到生動立體之感。而被告元億公司所製造之鑰匙圈，依其內容則可
    將全部主要件概分為：ａ、一種鑰匙圈之成品結構。ｂ、結構中包含一塑膠之上
    殼與下殼，其中上、下殼分別印繪有複數不同形狀之圖案。ｃ、其上、下殼係先
    於兩透明之平面塑膠薄片上分別印刷造形圖案之正反面，將印刷妥圖案之兩面塑
    膠薄片對準，使具有相同形狀之上殼與下殼得依其外緣結合，再將其置於機台內
    ，使兩塑膠薄片四周封住，留一小吹氣孔，再將該塑膠薄片置於機台模具中，由
    吹氣孔灌氣使其膨脹，將已灌氣之塑膠薄片壓製，即形成一塑膠片上有不同造型
    之鑰匙圈，再將各個鑰匙圈往上或往下推擠，即可脫離該塑膠片而成為單一之膨
    脹體鑰匙圈。ｄ、設有一角座，使完成成品時可產生一圓孔以供鎖圈穿設，此有
    被告提出之「鑰匙圈成品」產品二十一只與半成品雙層塑膠片（正反面各印有圖
    片二十四枚）可稽。而依全要件原則，須上開系爭專利權申請專利範圍之所有構
    成要件與被告元億公司所製造之上開鑰匙圈之所有構成要件完全相符，始能認定
    被告元億公司所製造之上開鑰匙圈對系爭專利權構成侵害，經將上開要件逐一比
    對分析，上開要件Ａ項與ａ項均屬於一種鑰匙圈之結構，故其要件相同；要件Ｂ
    項與ｂ項均具有上殼與下殼之構件，但要件ｂ項並不具有要件Ｂ項之造型圖樣（
    放置於上殼與下殼間之膨脹空間內），故其要件不相同；要件Ｃ項與要件ｃ項之
    比對，則因要件ｃ項之上、下殼膨脹體結構之形成方式，非採用系爭專利權之主
    張，而係先以平面結合後，再由吹氣孔灌入空氣而成形，故此要件不相同；要件
    Ｄ項與ｄ項均具有可穿設鑰匙孔之角座，得以供鎖圈穿設，故其要件相同；至要
    件Ｅ項、Ｆ項、Ｇ項之部分，因被告元億公司所製造之鑰匙圈均不具有造型圖樣
    ，僅在其上、下殼之表面上，分別單純印繪一般之平面圖案，且在殼體內並未設
    置任何造型圖案、液體或磁鐵等元件，故此三要件均為不相同。是依此全要件原
    則之比對下，被告所製造、販賣之鑰匙圈與系爭專利權之範圍應為不相同，雖原
    告主張就上開要件Ｃ項與要件ｃ項上，被告元億公司所使用之製造方法與系爭專
    利權所指之方法同，惟專利之權利範圍主張應為整體性，不得排除某些必要構成
    要件，而僅就部分必要技術構成要件主張權利，是即使上開要件Ｃ項與要件ｃ項
    之比對相同（亦即所使用之方法相同），仍不影響依全要件原則所為之判斷結果
    。次查，依均等論原則即(1)實質上為同一技術手段或方法，同一作用，且產生同
    一結果時，兩者為均等物(2)兩者中有等效置換性，而為熟習該技術者所能輕易完
    成時，兩者為均等物之原則，將系爭專利權申請專利範圍之所有構成要件與被告
    元億公司所製造之上開鑰匙圈之所有構成要件加以比對，上開要件Ａ項與ａ項實
    質上應認為相同；要件Ｂ項因具有在殼體內部空間之造形圖樣元件，以達生動多
    變化之功能，而要件ｂ項則僅具有上殼與下殼之構件，故仍實質不相同；要件Ｃ
    項與要件ｃ項之比對上，其成型手段亦實質不相同；要件Ｄ項與ｄ項其實質要件
    應屬相同；至要件Ｅ項、Ｆ項、Ｇ項之部分，因被告元億公司所製造者，均不具
    備，不能達成系爭專利權所有之作用或功效，故實質不相同，由以上比對結果可
    知，相比對之兩者間，並不適用均等論原則，亦即被告元億公司所製造之鑰匙圈
    與系爭專利權之申請範圍構成實質不相等。被告元億公司所製造之鑰匙圈與系爭
    專利權申請專利之範圍，依全要件原則及均等論原則加以檢驗，既均認不相同，
    即難認有何侵害系爭專利權之可言，被告元億公司之製造鑰匙圈行為既未侵害原
    告之專利權，則被告乖乖公司買受此鑰匙圈後，隨其所生產之食品一併附隨在全
    國各地販賣之行為，自更難認有侵害系爭專利權之可能。且本院經囑託財團法人
    台灣經濟發展研究院就(1)如附件之鑰匙圈成品及半成品有無侵害系爭專利權(2)上
    開附件之製造方法得否依被告所述之方法製造完成等事項為鑑定，經上開鑑定機
    關於九十二年十月三日派員至被告元億公司坐落台北縣樹林市○○路一三九巷一
    之一號工廠內實地勘查現場之材料、設備、製作程序後，依據專利法、專利法施
    細則、經濟部智慧財產局九十年九月所發布之「專利侵害鑑定基準」及鑑定機關
    本身公布之「專利侵害鑑定準則公報」為鑑定後，其結論略以：由委託單位提供
    之「鑰匙圈成品」產品二十一只與半成品雙層塑膠片（正反面各印有圖片二十四
    枚），其對應之構成要件與系爭專利權之申請專利範圍實質不相同，故應不構成
    對系爭專利權之侵害等語，有財團法人台灣經濟發展研究院（九二）專侵法堯○
    九○一二號專利侵害鑑定研究報告書乙份附卷可稽，亦同此認定。綜上所述，被
    告元億公司所製造之鑰匙圈並未侵害系爭專利權乙節，已堪認定，是原告前開與
    此相反之主張，尚無足採，被告就此所為之抗辯，則值採信。雖原告所提出其委
    請訴外人即國立臺灣科技大學電機工程系教授所為之專利鑑定報告，其鑑定結論
    略以：被告所販售之鑰匙圈與系爭專利權申請之專利範圍相同，整體結構、外觀
    設計方式、技術運用、達成功效均相同等語，惟核其鑑定說明僅略以：乙案（即
    被告所製造、販售之鑰匙圈）係由一上殼與一下殼壓合形成一內具容置空間之膨
    脹體，且更於上殼與下殼外緣面亦形成造形圖案，並於上殼與下殼之接合緣面上
    方形成一凸面，凸面上方則形成圓孔，以俾供鎖圈穿設等語，即進而認為乙案與
    系爭專利權間主要技術運用手段之組成構件以及達成之效果係完全等效相同等語
    ，並未有其他實質上之理論說明及認定依據，是上開報告內容已不無粗疏之嫌。
    且查，訴外人蕭泓清教授係於本件起訴前之九十一年八月九日作成此鑑定報告，
    並非於本件訴訟進行中由原告聲請本院選任其為鑑定人而為之鑑定，故其所製造
    之專利鑑定報告僅得認係書證而非鑑定；又蕭泓清教授既為國立台灣科技大學電
    機工程系教授，與本件所爭執之鑰匙圈係塑膠製品間，有何專業知識上之關連性
    ，亦未見原告說明或提出證據證明；另依前經濟部中央標準局（現改制為智慧財
    產局）於九十年九月所發布之「專利侵害鑑定基準」，鑑定侵害專利權之流程，
    應為：明確申請專利範圍之內容、解析申請專利範圍之構成、解析待鑑定樣品之
    構成及適用全要件、均等論及禁反言原則，而蕭泓清教授之鑑定報告並未爰用上
    開鑑定流程，並於結論中自承：本鑑定報告係就實物鑑定學術理論探討等語，是
    其結果是否適當而得據以為被告所製造、販賣之鑰匙圈有無侵害系爭專利權之認
    定依據，即非無疑。綜上，本院認訴外人蕭泓清教授所製作之上開文書，尚不足
    為有利於原告此部分主張之依據，附此敘明。
三、按發明專利權受侵害時，專利權人得請求賠償損害，並得請求排除其侵害，有侵
    害之虞者，得請求防止之，專利法第八十四條第一項定有明文，而此項規定依同
    法第一百零八條之規定，為新型專利所準用，是新型專利權受侵害時，專利權人
    固亦得請求賠償損害，惟本件被告元億公司及乖乖公司之行為均未侵害系爭專利
    權，前已認定，則系爭專利之專利權人即原告仍遽而提起本件訴訟請求被告連帶
    賠償，揆諸上揭法規定，即有未合，不應准許。
四、從而，原告依侵害專利權之法律關係，訴請被告應連帶給付原告貳佰萬元，及自
    起訴狀繕本送達翌日起至清償日止，按年息百分之五計算之利息，為無理由，應
    予駁回。
五、本件事證已臻明確，兩造其餘攻擊防禦方法及舉證，核於判決之基礎及結果無影
    響，無庸一一論列，附此敘明。又原告雖另聲請就被告元億公司所為鑰匙圈之製
    程是否侵害原告專利權之製造方法再為鑑定，惟本院審酌依財團法人台灣經濟發
    展研究院上開鑑定報告就此部分已有鑑定說明，亦即縱製程相同，被告元億公司
    所製造之鑰匙圈仍未侵害系爭專利權；且系爭專利權係屬新型專利權而非製造方
    法專利，而新型專利並不保護製造方法，此觀專利法第一百零八條之規定，新型
    專利並未準用同法第八十七條第一項：「製造方法專利所製成之物品在該製造方
    法申請專利前為國內外未見者，他人製造相同之物品，推定為以該專利方法所製
    造。」之規定可知；再財團法人台灣經濟發展研究院亦另經本院囑託鑑定後，其
    結果就系爭鑰匙圈之製造方法肯定亦能依被告元億公司所抗辯之方法製造完成，
    有上開鑑定機關（九二）工檢法儒字第○九○○一號鑑定研究報告書乙份在卷可
    按，足認被告元億公司能以不同於系爭專利權之方法製造鑰匙圈，則被告元億公
    司是否真以原告所主張之方法製造其所販售予被告乖乖公司之鑰匙圈，已無法辨
    明，即更無再加以鑑定之必要。綜上所述，原告此部分之聲請，本院認尚無必要
    ，亦此敘明。
六、本件原告之訴既經駁回，其假執行之聲請已失所附麗，應併駁回之。
據上論結，本件原告之訴為無理由，依民事訴訟法第七十八條，判決如主文。
中　　　華　　　民　　　國　　九十三　　年　　　二　　　月　　二十四　　日
                                        臺灣桃園地方法院民事第二庭
~B法　　　官　張震武
右為正本係照原本作成
如對本判決上訴須於判決送達後二十日內向本院提出上訴狀併繳納上訴費
中　　　華　　　民　　　國　　九十三　　年　　　三　　　月　　  一  　　日
~B法院書記官　　楊惠如
